【裁判字號】    94,選上更(二),8
【裁判日期】    950620
【裁判案由】    選罷法
【裁判全文】
臺灣高等法院刑事判決             94年度選上更(二)字第8號
上  訴  人  台灣桃園地方法院檢察署檢察官
上  訴  人
即  被  告  丙○○
選任辯護人  陳建昌  律師
上列上訴人因被告違反公職人員選舉罷免法案件，不服臺灣桃園
地方法院91年度訴字第601號，中華民國92年3月25日第一審判決
（起訴案號：臺灣桃園地方法院檢察署91年度偵字第2128號、第
2693號），提起上訴，經本院判決後，由最高法院第二次發回更
審，本院判決如下：
    主  文
原判決關於丙○○部分撤銷。
丙○○對於有投票權之人，行求賄賂，而約其投票權為一定之行
使，處有期徒刑陸月，如易科罰金，以佰元折算壹日。褫奪公
權壹年。扣案之新台幣肆萬元沒收。
    事  實
一、丙○○係桃園縣第十四屆縣議員，亦為桃園縣楊梅鎮第十四
    屆鎮長選舉登記之候選人，因其縣議員之任期將於九十一年
    初屆滿，乃決意參選桃園縣楊梅鎮鎮長，為使自己於第十四
    屆楊梅鎮鎮長選舉時能順利當選，竟基於對桃園縣楊梅鎮東
    流里有投票權之里長戊○○行求賄賂之犯意，於九十一年一
    月二十日下午四時四十九分許，透過不知情之其競選總部總
    幹事傅鑫福，以傅鑫福所使用之0000000000行動
    電話代為撥打至戊○○0000000000之行動電話，
    約定當日晚上要至戊○○位於桃園縣楊梅鎮東流里崩坡十五
    號住處與之見面，丙○○遂於當晚九時三十分許抵達戊○○
    住處，隨即在屋內客廳行求現款四萬元予戊○○，請戊○○
    於鎮長選舉時要支持他，並稱該筆款項供戊○○請好朋友吃
    飯用，而以此約使戊○○在第十四屆楊梅鎮鎮長選舉行使投
    票權時為投票予其本人之一定投票權行使，雖戊○○當場一
    再表明拒絕，但丙○○仍將現金四萬元壓在屋內客廳之螃蟹
    模型下後自行離去。嗣戊○○即聯繫桃園縣調查站人員檢舉
    此事，並於九十一年一月二十一日在台灣桃園地方法院檢察
    署檢察官偵訊時提交賄款四萬元扣押在案。
二、案經桃園縣警察局楊梅分局報請及法務部調查局桃園縣調查
    站移送台灣桃園地方法院檢察署檢察官偵查起訴。
    理  由
一、訊據被告丙○○矢口否認有前揭違反公職人員選舉罷免法之
    犯行，辯稱伊並無交付現金四萬元予戊○○賄選。九十一年
    一月二十日當日下午，伊雖有透過傅鑫福打電話給戊○○，
    約定該晚九時去拜訪戊○○，但因當晚伊在競選總部召開檢
    討會，致伊未能依約前去拜訪戊○○云云。然查前揭事實業
    據證人戊○○於九十一年一月二十一日於法務部調查局桃園
    縣調查站時證稱：「丙○○於一月二十日下午四時許，先請
    渠競選總幹事傅鑫福打我的行動電話（000000000
    0）問我本人在那裡，我告之當時我正在新屋鄉，傅鑫福隨
    即將電話交予丙○○和我通話，丙○○先行詢問我當（二十
    ）日晚上九時是否有空，我表示應該有空，隨即表示渠將至
    我家和我談事情，經我同意，丙○○大約於當日晚上九時三
    十分左右，由渠司機載他至我家，丙○○到我家時，我正好
    出門上街買感冒藥，他在我家等了幾分鐘，由我太太先行接
    待他，我隨即趕回家中，丙○○見到我向我表示此次渠參選
    十分危險，請我多幫忙，隨後渠進入我家廁所，不久從廁所
    中出來手持一疊鈔票至我客廳木桌上一大螃蟹模型腳下，同
    時表示這是請我好朋友吃飯用，我說不需要但渠仍堅持要我
    收下，丙○○在我家前後停留十五分鐘左右。（前述你收下
    丙○○之鈔票你當場有無清點金額？你有無向丙○○表示任
    何意見？）丙○○在我家將鈔票塞至我客廳木桌上一大螃蟹
    模型腳下時，我並未清點金額，而是丙○○離去後，我太太
    曾拿起鈔票清點金額為四萬元現金，丙○○叫我幫他請客時
    ，我曾問他渠本人是否亦要到場，但丙○○表示全權交由我
    處理，渠本人將不到現場。（你太太清點丙○○交予你之現
    金四萬元時有何表示？）我太太僅向我表示丙○○怎麼又拿
    錢來，我說我曾叫丙○○拿走，但丙○○不肯，堅持要留下
    該款。（前述丙○○有無指定你在何時、何地請客及請若干
    人？）沒有，丙○○並無指定任何事項，祇是叫我全權處理
    。（前述丙○○給你之四萬元現金係如何塞到你家客廳木桌
    上一大螃蟹模型腳下？）丙○○係將四萬元現金對折再對折
    ，即折四折塞至我家客廳木桌上一大螃蟹模型腳下。（丙○○給你之四萬元現金時在場人為何？）丙○○給我四萬元現
    金時祇有我和丙○○二人在場，我太太當時並未在客廳，故
    我太太並未看到（見前開偵查卷第一百七十四頁背面至第一
    百七十五頁正面），於九十一年一月二十一日檢察官偵訊時
    證稱：「．．九十一年一月二十日下午四點多，我人在新屋
    ，丙○○的競選總幹事傅鑫福打我0000000000手
    機，傅鑫福電話一接通，知道是我，就把電話交給丙○○，
    丙○○跟我說現在有沒有空，我說大約九點有空，他就說他
    要來拜訪我，丙○○他大約在九點半到我東流里崩坡之住處
    來找我，當時我還在朋友處還沒回去，我太太就打電話說丙○○來找我了叫我回去，我一回去與他問候幾句，丙○○就
    一直跟我說這次鎮長選舉很激烈，他的選情很危險，叫我一
    定要支持他，我跟他說會盡力而為，之後他說完就說要借我
    們家的廁所用，結果他從廁所出來後，他手上就拿了一疊千
    元鈔票，他直接把錢壓到我客廳螃蟹模型腳下，他說這錢叫
    我拿去請我的朋友吃飯，要支持他，我就推辭不拿，他仍說
    沒關係，去請朋友就對了，我還問他，那我請客你要不要來
    ，他就說你自己處理就行了，講完他就走了。（當時是否另
    有他人在場？）之前他來的時候，我太太有接待他，後來我
    回來就由我與丙○○談事情，我太太就去洗澡了，所以拿錢
    的過程，只有我與丙○○在場，但後來陳走後，我太太洗完
    澡下來，看到錢，問我情形，知道是丙○○拿來的錢，我太
    太有拿起來數，總數是四萬元。（丙○○如何到你家？）他
    坐一台黑色的小客車，好像是司機載他來的，但只有他進到
    我家，司機沒有去。（收到賄款後如何處理？）我就把我太
    太數過的錢用一個牛皮紙袋包起來，我打電話給我們楊梅鎮
    公所的主任祕書，說要檢舉此事，（現由調查站人員彌封的
    四萬元，是否為你收到的四萬元？）是。（見前開偵查卷第
    一百七十六頁背面至第一百七十八頁背面），於原審審理時
    證稱今年一月時，是調查局主動找伊約談，伊有告訴他們此
    事，丙○○後來於九十一年一月二十日傍晚以電話說要來伊
    住處，他當天到伊住處給伊四萬元，他放在伊桌上，說要伊
    約人吃飯，說完人就走了等，及證人張鳳嬌雖證稱九十一年
    一月二十日晚上丙○○拿四萬元至伊住處給戊○○後，伊把
    這四萬元拿去買豬吃的飼料，及家裡的菜錢，核與該四萬元
    於案發後，由戊○○送交檢察官查扣不符；證人戊○○所證
    ：「丙○○將上開四萬元交予我，是要我請朋友吃飯」、「
    丙○○很確定的講說拿四萬元，要我買二十個樁腳，每人二
    千元」及「我就將四萬元交給楊梅鎮公所主任秘書」、「我
    就直接將四萬元交給調查局」前後所陳不符。然證人張鳳嬌
    、戊○○均證稱：「丙○○係將該四萬元壓在我們家客廳塑
    膠螃蟹裝飾底下」等語。且該四萬元係案發後，於翌日由戊○○交予檢察官扣押在案，有訊問筆錄可按（見九十年度選
    他字第七五號卷一第一七九頁）。按告訴人、證人之陳述有
    部分前後不符，或相互間有所歧異時，究竟何者為可採，法
    院仍得本其自由心證予以斟酌，非謂一有不符或矛盾，即應
    認其全部均為不可採信；尤其關於行為動機、手段及結果等
    之細節方面，告訴人之指陳，難免故予誇大，證人之證言，
    有時亦有予渲染之可能或因時間之經過而所述細節不一；然
    其基本事實之陳述，若果與真實性無礙時，則仍非不得予以
    採信。雖證人戊○○歷次就其於九十一年一月二十日晚間所
    在之處或細節之證述稍有不一，或證人張鳳嬌就該金錢之去
    處與證人戊○○所述不一，惟衡諸常情，一般人對於一件事
    情經過一段時日後之多次陳述，就其細節之陳述均難期其完
    全一致之說詞，且證人戊○○對被告丙○○行求賄款之時間
    、地點、金額、內容等基本事實，已為確切之供述，且其證
    詞核與證人張鳳嬌於九十一年三月一日於檢察官偵訊時證稱
    ：「（九十一年一月二十日當晚九點二十幾分丙○○是否有
    到你們住處？）有。（當天情形？）丙○○當天自己來我家
    找我先生戊○○，當時戊○○不在家，所以我打戊○○之手
    機叫他回來，我本來在客廳接待他，過沒幾分鐘戊○○就回
    來了，我就上樓，後來丙○○與我先生在樓下，過了一陣子
    離開，我下樓戊○○就告訴我，剛剛丙○○又拿了四萬元給
    他，當時錢壓在我們客廳塑膠螃蟹裝飾底下，戊○○就把錢
    收起來，之後他如何處理我就不知道了」（見九十一年度偵
    字第二六九三號偵查卷第九頁背面至第十頁正面）等語相符
    ，並有戊○○於九十一年一月二十一日提出被告丙○○所行
    求之賄款四萬元現金扣案為憑。又被告丙○○於九十一年一
    月二十日下午四時四十九分，確有透過傅鑫福之行動電話0
    000000000號與戊○○之0000000000號
    行動電話聯繫，並與戊○○約定當晚九時要去戊○○家中拜
    訪，而當晚九時十九分，戊○○之妻張鳳嬌亦有自其家中電
    話撥打戊○○之0000000000號行動電話，告知戊○○關於丙○○到其家中，要戊○○返家等情，亦分別經證
    人傅鑫福、張鳳嬌證述屬實，並有戊○○之0000000
    000號行動電話之通聯紀錄及通訊監察錄音帶與譯文附卷
    可稽，被告於桃園縣調查站、檢察官偵查時亦承認九十一年
    一月二十日晚上有約要到戊○○家（見九十年度選他字第七
    五號卷第二四一頁、第二五一頁背面），又證人戊○○於九
    十一年一月二十日晚上十點十分四十九秒起以000000
    0000號行動電話打至0000000000號行動電話
    共五通，前四通因沒有回應而無通訊內容，最後一通電話，
    戊○○打通後由某男接聽，戊○○向該男詢問，甲○○秘書
    的電話，適巧甲○○在該男處，該男將電話轉給甲○○接聽
    ，戊○○告知甲○○，某人已經來了，又走了，戊○○要甲○○過來等，有法務部調查局桃園縣調查站95年3月3日園82
    字第0950 0006470號函及通聯紀錄在卷可稽，而00000
    00000號行動電話於九十一年一月二十日時係前任鎮長
    羅煥鑪公務使用之電話，亦有桃園縣楊梅鎮公所95年3月2日
    桃楊鎮行字第0950004860號函在卷可憑，證人甲○○之前在
    公所裡擔任主任秘書，亦為其所承認，足見證人戊○○於檢
    察官偵查時稱我打電話給我們楊梅鎮公所的主任祕書，說要
    檢舉此事等，與事實相符，就此堪認證人戊○○之前開證詞
    非屬虛妄，雖證人甲○○證稱沒有印象有接到證人戊○○之
    打來之電話等，證人戊○○於本院稱當時有無打電話予鎮公
    所、甲○○已忘等，與前揭之事證不合，證人甲○○、戊○○此之所述，無從為被告有利之認定，參以被告丙○○於九
    十一年一月三十日在法務部調查局桃園縣調查站中接受調查
    員詢問時，先係完全否認其於九十一年一月二十日有與戊○○聯繫見面之情，但在調查人員提示前開通訊監察紀錄後，
    隨即又改稱伊有打該電話，但不記得當晚有無去戊○○住處
    云云，已足見其辯詞先後扞格不一，嗣被告丙○○更於檢察
    官複訊時再度改稱當天晚上九時伊是在其競選總部之內開檢
    討會，沒去戊○○家，伊懷疑是遭人陷害云云，然查證人傅
    鑫福於法務部調查局桃園縣調查站及檢察官偵查中迭次證稱
    ：「民國九十一年一月二十日傍晚，我確曾以000000
    0000號行動電話與楊梅鎮東流里里長戊○○聯絡過，惟
    當時我係在丙○○競選總部，因丙○○本人沒有行動電話，
    我係依丙○○指示，以前開電話撥打0000000000
    號號碼，接通後，由丙○○與戊○○二人對談」（見九十年
    度選他字第七五號卷一第二三二頁、第二三三頁、第二四四
    頁、第二四五頁），而被告丙○○亦供認：「此通電話確實
    係我與戊○○之對話，對話中確實有談及我與戊○○相約晚
    上九點要至戊○○家中」（見九十年度選他字第七五號卷一
    第二四一頁、九十一年度偵字第二六九三號卷第四十八頁）
    。證人張鳳嬌（戊○○之妻）於偵查中供證：「丙○○當天
    （九十一年一月二十日）自己來我家找我先生戊○○，當時
    戊○○不在家，所以我打戊○○之手機叫他回來，我本來在
    客廳接待他，過沒幾分鐘戊○○就回來了，我就上樓」（見
    九十一年度偵字第二六九三號卷第十頁），證人戊○○於偵
    查中證以：「丙○○大約在九點半到我東流里崩坡之住處來
    找我，當時我還在朋友處還沒回去，我太太就打電話說丙○○來找我了，叫我回去，我一回去與他問候幾句」（見九十
    年度選他字第七五號卷一第一七七頁）。且有張鳳嬌於九十
    一年一月二十日晚間二十一時二十九分三十三秒（通話時間
    二十秒）及同晚二十一時三十七分四十六秒（通話時間五秒
    ）以其住處之（０三）0000000號撥打給戊○○00
    00000000號行動電話催促戊○○回家之電話通聯紀
    錄與電話監聽譯文附卷可稽（見九十年度選他字第七五號卷
    一第二六二頁、第二六三頁）。若非被告丙○○確有於九十
    一年一月二十日晚上前去戊○○住處行求賄款四萬元之事實
    ，戊○○之妻即證人張鳳嬌豈有於當日晚間無故撥打戊○○
    之行動電話要其返家，並於電話中述明：「丙○○來」之理
    ，被告丙○○與證人戊○○素無仇隙，證人戊○○自無自涉
    誣告等罪責之必要及廣受地方人士指摘之風險以誣指被告丙○○，況被告已與身為里長之戊○○約到戊○○家，戊○○
    既是里長，對於選舉有其影響力，被告既要選鎮長，自不會
    約之而不往，以得罪有影響力之里長，再參酌前揭之通聯記
    錄，證人張鳳嬌、戊○○所指丙○○有依約於九十年一月二
    十日晚上九時三十分許，至其位於桃園縣楊梅鎮東流里崩坡
    十五號住處，尚非全無憑據。足見被告於九十一年一月二十
    日晚上當有去戊○○住處，應認證人戊○○此部分之證詞為
    真實。是證人張鳳嬌、戊○○均證稱：「丙○○係將該四萬
    元壓在我們家客廳塑膠螃蟹裝飾底下」，證人戊○○稱丙○○把錢壓到我客廳螃蟹模型腳下，要我支持他（選鎮長）等
    ，並參酌前揭之通聯記錄，證人戊○○此部分之證述當可採
    信，雖被告丙○○競選總部之執行長即證人陳森成及主任委
    員即證人陳江順、被告之競選總幹事傅鑫福、被告之妻丁○○○均證稱丙○○於九十一年一月二十日當天晚上約八時五
    十分許回到競選總部召開楊梅服務處之籌備會，一直開到十
    點會議結束才離開云云，然查證人傅鑫福於桃園縣調查站詢
    問時證以當晚九時以後確有召開輔選會議，參加人員有「陳
    江順」、「陳森成」、「陳琳生」、被告及伊等人；證人陳
    森成證稱當時伊也在場，被告當天是一個人進來各等語（見
    九十年度選他字第七十五號卷一第二六四頁反面、原審卷第
    四十三頁）。則被告之妻丁○○○顯未參與當晚之會議。惟
    被告於九十一年一月三十日檢察官偵訊時則供稱伊在競選總
    部開檢討會，有「陳森成」、「陳琳生」（筆錄誤載為陳紅
    生）、「伊太太丁○○○」、「傅鑫福」及伊等語（見九十
    年度選他字第七十五號卷一第二五一頁反面），認其妻「丁○○○」有參與該次會議，而「陳江順」則未參與，被告之
    供詞與上開證人之證言，就何人參與當晚會議之供述顯不一
    致，再證人陳江順、陳森成於原審法院證謂：「九十一年一
    月二十日晚上七點我到丙○○的競選總部，因為八點要開會
    ，第二天楊梅服務處要成立，所以要開籌備會。當天晚上開
    到將近十點，丙○○剛開始不在，大約在晚上八點五十分才
    回來，因為第二天籌備會需要他決定一些事情，我們一直等
    到八點五十分他才進來，當天我（陳江順）主持會議，丙○○直到將近十點會議結束才離開」等語（見原審卷第四十二
    、四十三頁），證人傅鑫福於桃園縣調查站證述：「（問：
    丙○○競選總部於九十一年一月二十日晚上有無召開輔選會
    議？）有的，當晚九時以後確有召開輔選會議，當晚召開會
    議時間多久，我已記不清楚」等語（見九十年度選他字第七
    五號卷一第二六四頁背面）。依上開證言，證人陳江順、陳
    森成、傅鑫福所證當晚會議何時開始？已有不符，且被告與
    證人陳江順、陳森成、傅鑫福、丁○○○等所述，又無積極
    之事證足以證明與事實相符，是渠等之所述，尚難採信，不
    足為被告有利之認定，又前揭電話監聽譯文載有「某男找丙○○，陳議員在開會」等，其通訊開始時間點約為91年1月
    20日16時12分47秒，該通電話係由自稱丙○○舅舅的男子以
    00-0000000號電話打至丙○○0000000000號手機，由陳博漢
    （音譯）男子代接電話，陳博漢告知該男子謂丙○○正和一
    群人在開會等，有法務部調查局桃園縣調查站95年3月3日園
    82字第0950 0006470號函及通聯紀錄在卷可稽，上揭譯文所
    載之某男找丙○○，陳議員在開會等並非指當晚之九時半之
    時，是其所載亦不能為被告有利之認定，綜上所述，被告丙○○之前開辯詞，無非卸責之詞，實無足採，本件事証明確
    ，被告丙○○之犯行洵堪認定。
二、按公職人員選舉罷免法第九十條之一之賄選罪，其行求賄選
    階段，屬行賄者單方意思表示行為，不以相對人允諾為必要
    ，而交付賄選階段，則行賄者已實施交付賄賂之行為，一經
    交付，罪即成立，但以收受者已收受，而有其受賄意思者為
    限。另所謂之「約其為一定之行使」者，此係就目的條件而
    為之規定，稱「約其」即要約或約使，屬單方意思，一經此
    行為，其罪既已成立，至其為明示或默示，則非所問。查被
    告丙○○於九十一年一月二十日雖有交付予戊○○四萬元現
    金，惟戊○○拒絕收受，並於隔日交予法務部調查局桃園縣
    調查局轉檢察官扣案，顯然戊○○並無受賄之意思，是被告
    丙○○此部分所為，應認僅達於行求之階段，係違反公職人
    員選舉罷免法第九十條之一第一項之對於有投票權之人行求
    賄賂而約為一定行使罪，公訴人仍認被告丙○○此部分係違
    反公職人員選舉罷免法第九十條之一第一項之對於有投票權
    之人交付賄賂而約為一定行使罪，尚有未洽。被告行為後公
    職人員選舉罷免法業經九十四年十一月三十日修正公布，該
    法第九十條之一第一項修正後之賄選之處罰加重，比較新舊
    法之規定，以舊法之規定較有利於被告，自應適用舊法之規
    定，又按依修正後刑事訴訟法施行法第7條之3規定：「中華
    民國92年1月14日修正通過之刑事訴訟法施行前，已繫屬於
    各級法院之案件，其以後之訴訟程序，應依修正刑事訴訟法
    終結之。但修正刑事訴訟法施行前已依法定程序進行之訴訟
    程序，其效力不受影響」，而92年2月6日修正公布之刑事訴
    訟法，業於同年9月1日施行，本件係於91年5月1日修正刑事
    訴訟法施行前繫屬於原審法院，此有原審法院收文章蓋於臺
    灣桃園地方法院檢察署91年5月1日乙○守洪91年偵字第2128
    號送審函可稽（原審卷第1頁）。本件引用之警詢、調查局
    及檢察官之偵訊筆錄，均係修正刑事訴訟法施行前依當時之
    法定程序所製作取得之證據，其證據能力不因修正刑事訴訟
    法實施而受影響。
三、公訴意旨另略以丙○○係現任桃園縣縣議員，亦為第十四屆
    桃園縣楊梅鎮鎮長選舉登記之候選人，束克紹（業經判決無
    罪確定）則為丙○○之同窗友人，且自民國八十八年間起即
    擔任丙○○縣議員服務處之祕書。而丙○○因其縣議員之任
    期將於九十一年初屆滿，乃於九十年七月間起即決意參選桃
    園縣楊梅鎮鎮長，丙○○為使自己於第十四屆楊梅鎮鎮長選
    舉時能順利當選，竟與束克紹共同基於對於有投票權之人交
    付賄賂之犯意聯絡，於九十年九月七日，由丙○○委請不知
    情之友人梁延昭向南投縣南投市之青年鋼筆行購置原子筆對
    筆三萬八千盒，每盒對筆有二支原子筆，總價新台幣五十七
    萬元，每盒對筆為十五元，束克紹則於九十年九月初某日，
    向南投縣竹山鎮之協禾茶葉包裝材料行購入茶梅二千斤（每
    斤市價一百元，總價為二十萬元），分別載運至丙○○位於
    桃園縣楊梅鎮內之服務處及束克紹在楊梅鎮○○街七號所經
    營之「日昇茶行」，並於九十年二十四日、二十五日，由丙○○本人或派員或由束克紹分別以電話聯絡楊梅鎮各里里長
    ，假藉中秋節贈禮為由，要求里長依每里之里民戶數與鄰長
    人數分至服務處或日昇茶行領取對筆與茶梅後，再轉發予每
    位鄰長茶梅二盒，里內每戶鎮民一對對筆，並因而先後分別
    交付楊梅鎮仁美里里長鄧東修茶梅六十六盒、對筆一千五百
    對，東流里里長戊○○茶梅三十六對、對筆一千零二十五對
    、瑞塘里里長鍾芳能茶梅七十盒、對筆一千六百對、新榮里
    里長洪崇欽茶梅十八盒、對筆九百對，大平里里長陳森成對
    筆一千對，楊梅里里長鄭石榔茶梅五十八盒、對筆一千零三
    十對，中山里里長張維哲對筆九百三十五對。而鄧東修、陳
    森成、鄭石榔、洪崇欽、鍾芳能等五人並隨即轉發予里內之
    鄰長與楊梅鎮民。丙○○、束克紹並以之要約有投票權之楊
    梅鎮鎮民於九十一年一月二十六日第十四屆桃園縣楊梅鎮鎮
    長選舉行使投票權時，為投票予丙○○之一定行使。嗣於九
    十年九月二十七日，經本署檢察官指揮桃園縣警察局楊梅分
    局進行偵查，並在鄧東修住處扣得茶梅二罐、對筆八十五對
    、在鍾芳能處扣得對筆二對、在鄭石榔處扣得茶梅二罐、對
    筆一對、戊○○處則扣得茶梅十六罐、對筆一千零二十五對
    。另外，在楊梅鎮埔心里里長鍾選海處扣得對筆一對。而丙○○、束克紹經偵查後始停止發放茶梅及對筆。詎丙○○經
    此仍不知警惕，復基於右揭對於有投票權之人交付賄賂而約
    為投票權一定行使之概括犯意，於九十年十一月間某日下午
    四時許，請桃園縣楊梅鎮東流里里長戊○○至其桃園縣楊梅
    鎮○○街一二五巷十八號住處，並當場交付現金十萬元予戊○○，並囑其多多支持，且要求其找二十位東流里之里民發
    放每人二千元，所餘二萬元則歸戊○○所得，而約使戊○○
    於第十四屆楊梅鎮鎮長選舉行使投票權時為一定投票權之行
    使。惟戊○○得款後，並未依丙○○所囑轉發予二十位楊梅
    鎮東流里之里民，且於其後自行將該筆十萬元現款支用殆盡
    。嗣於九十年一月十四日本署檢察官據報指揮桃園縣調查站
    人員偵訊戊○○，據戊○○之供述始得知上情等，因認被告
    丙○○涉犯公職人員選舉罷免法第90條之1第1項之連續對於
    有投票權之人交付賄賂而約為一定行使之罪嫌等。檢察官認
    被告涉犯發送對筆、茶梅買票賄選部分，無非係以證人鄧東
    修、戊○○、洪崇欽、鍾芳能、陳森成、鄭石榔等人之證詞
    及扣案之茶梅、對筆等物資為被告之犯罪證據。及認被告交
    付10萬元予戊○○買票賄選部分，無非係以證人戊○○於偵
    查中之指述與證人張鳳嬌之證述等為其主要論據。
四、按犯罪事實應依證據認定之，無證據不得認定其犯罪事實，
    又不能證明被告犯罪者應諭知無罪之判決，刑事訴訟法第15
    4條第2項及第301條第1項分別定有明文。又刑事訴訟法上所
    謂認定事實之證據，係指足以認定被告確有犯罪行為之積極
    證據而言，該項證據自須適合於被告犯罪事實之認定，始得
    採為斷罪資料，事實之認定應憑證據，如未發現相當證據，
    或證據不足以證明，自不能以推測或擬制之方法，以為裁判
    之依據（最高法院82年度臺上字第163號判決、76年度臺上
    字第4986號、30年度上字第816號判例參見）；次按認定不
    利於被告之事實，須依積極證據，茍積極之證據本身存有瑕
    疵而不足為不利於被告事實之認定，即應為有利於被告之認
    定，更不必有何有利之證據，而此用以證明犯罪事實之證據
    ，猶須於通常一般人均不至於有所懷疑，堪予確信其已臻真
    實者，始得據以為有罪之認定，倘其證明尚未達到一程度，
    而有合理性之懷疑存在，致使無從為有罪之確信時，即應為
    無罪之判決（最高法院29年上字第3105號、40年臺上字第86
    號判例參照）。又證人之陳述如無瑕疵，且就其他方面調查
    又與事實相符，固足採為科刑之基礎，倘證人之陳述有瑕疵
    矛盾，自難採為論罪科刑之根據。本件訊據被告固供承曾分
    別於90年9月24日、25日聯絡發送對筆及茶梅予任職里長之
    鄧東修、戊○○、洪崇欽、鍾芳能、陳森成、鄭石榔及張維
    哲等人，並請鄧東修等人轉送予楊梅鎮各里之鄰長與里民之
    事實，惟矢口否認有何違反公職人員選舉罷免法之犯行，辯
    稱其本人擔任公職期間，每逢年節皆會贈送應節禮品，故才
    於90年中秋節前訂購對筆贈予楊梅鎮里民，藉以提升鎮民之
    人文氣息；當時其本人尚未決意參選楊梅鎮長，並沒有要求
    里長要鎮民投票給其本人，何況其本人亦有將對筆轉送中壢
    、平鎮、新屋地區，故其本人並非基於賄選之意思才送對筆
    。至於茶梅是其同學即被告束克紹私人主動贊助的，與其本
    人無關，其本人並無賄選等語。及矢口否認有何對於有投票
    權之人交付賄賂而約為一定行使之犯行，辯稱伊並無交付現
    金10萬元予戊○○賄選等。查本件係由一位梁延昭之男子於
    90年9月初為被告向南投市青年鋼筆行訂購原子筆對筆3萬8
    千對，1對單價15元，共值57萬元，且該梁延昭之男子於訂
    購之上開原子筆上要求印有「中秋佳節愉快，桃園縣議員丙○○、丁○○○敬贈，九０、九、二九」等內容，嗣於90年
    9月23日由該鋼筆行負責人李賢仁送至桃園縣楊梅鎮○○街
    7號交由被告簽收，並收取現款17萬元與即期支票35萬元與
    5萬元各一張，共計57萬元等情，固據證人即南投青年鋼筆
    行之會計鄭梅芬於警訊中證述屬實，並有被告簽收之出貨單
    與訂購單及傳真單各一紙在卷足憑（91年度偵字第2128號偵
    查卷第96頁至第97頁、第99頁、101頁至第102頁）；且據束
    克紹於90年9月27日警訊時供稱：「（你所發放的禮品價格
    如何跟議員結帳？）陳議員原先交待我進貨茶梅貳仟斤，但
    到26日晚陳議員就叫我停止轉發，所以迄今共發出壹仟零陸
    拾肆斤，每斤市價為新台幣壹佰伍拾元，但到現在還尚未結
    帳．．」，「（你是如何包裝轉發？）茶梅原先就由公司每
    罐包裝為1斤送到我日昇茶行，然後由陳議員提供署名丙○○縣議員及他太太丁○○○的名義問候中秋節快樂之貼紙，
    然後由我將貼紙張貼在罐外轉發」各等語在卷（90年度選他
    字第75號偵查卷第一宗第29頁正面及背面）；復於91年1月9
    日在檢察官偵查時供稱：「．．茶梅是因我開茶行，議員就
    請我訂，我在9月初向南投竹山協禾茶葉公司訂購茶梅2千盒
    ，每盒1斤，每斤1百元，．．」等語（同上偵查卷第一宗第
    109頁正面），足認茶梅亦係被告委由束克紹所訂購，雖束
    克紹嗣後改稱茶梅是其本人自己去訂購要贊助被告，被告丙○○事前不知情云云，惟此顯然僅係迴護被告丙○○之詞，
    實無足採。按公職人員選舉罷免法第90條之1第1項之對於有
    投票權之人交付賄賂而約為一定行使罪，除需有交付賄賂外
    ，行為人尚需對有投票權之人「要約」其不行使投票權或其
    一定之行使，姑不論行為人係以明示或默示之意思表示向有
    投票權人要約，惟要約之意思表示必需要傳達到有投票權之
    人，方符法定要件。又若行為人委託第三人向有投票權之人
    行賄者，苟該第三人尚未將其行賄之意思轉達於有投票權之
    人，則與該罪之成立要件仍屬有間，不能遽以該罪相繩，最
    高法院著有88年度台上字第230號判決可資參照。本件被告
    雖訂購對筆、茶梅與束克紹二人於90年9月24日、25日聯絡
    交付楊梅鎮各里里長要求轉贈里民每戶1對對筆與鄰長2盒茶
    梅，惟據證人鄧東修、鍾芳能、鄭石榔、陳森成、戊○○、
    張維哲、洪崇欽、彭阿坡等人於警訊及偵查時均證稱當時係
    屆臨90年中秋節前夕，被告與其秘書束克紹當時只是表示中
    秋節快到，要發給里民中秋節禮物，要渠等至日昇茶行領取
    ，當時束克紹表示對筆送給里民，茶梅送給鄰長；渠等當時
    並不知被告有要參選公職，且被告丙○○當時亦未表示要參
    選公職，復未向渠等有期約或賄選情事各等語（90年度選他
    字第75號偵查卷第一宗第32頁背面至第33頁、第38頁至第39
    頁、第49頁背面至第50頁、第53頁背面、第58頁背面至第59
    頁、第64頁背面至第65頁、第71頁至第72頁、第83頁至第84
    頁、第98頁至第107頁、第112頁至第113頁背面）；其等擔
    任里長，在90年中秋節前夕當時並不知悉被告要競選公職；
    當時根本不確定被告要參選公職，而是因為基於服務里民，
    如有人要送中秋禮品卻未轉發，對里民不好意思，故才會前
    去領取茶梅與對筆；且當時被告、束克紹二人亦只說要發給
    里民作中秋節慰問禮物，並未表示於選舉鎮長時要支持作為
    賄選之用等語在卷（91年度偵字第2128號偵查卷第31頁背面
    、第32頁、第36頁背面、第37頁、第44頁背面、第45頁、第
    47頁背面、第48頁、第50頁背面、第52頁背面、第53頁、第
    57頁背面、第58頁、第80頁背面、第81頁、第152頁背面154
    頁背面；九十一年度偵字第2693號偵查卷第36頁至第37頁背
    面）；證人鄭石榔、張維哲更於警詢與偵查中證稱：當時渠
    等領取茶梅、對筆後，知悉警方人員開始有查察賄選之動作
    後，隨即就將茶梅與對筆退回給束克紹，並未轉發等語（同
    上第2128號偵查卷第48頁背面、第58頁背面、第154 頁）；
    均核與被告及束克紹二人所供稱：渠等交付茶梅與對筆委請
    里長鄧東修等人轉發時，均僅說明是被告丙○○議員贈送之
    中秋節禮物要求轉發等語相符（90年度選他字第75號偵查卷
    第一宗第28頁至第30頁、第109頁背面至第111頁；第239頁
    、第248頁背面至第250頁背面）；由此可見被告、束克紹二
    人於發送茶梅、對筆予楊梅鎮里長時，並未向里長要約投票
    權為一定之行使至明；而被告及束克紹二人所轉送之茶梅、
    對筆上亦僅印有「中秋佳節愉快桃園縣縣議員丙○○丁○○○敬贈」之字樣，並未附有任何選舉有關之文宣字樣記載，
    此有上開扣案之對筆與茶梅照片在卷可稽（91年度偵字第
    2128號偵查卷第113頁至第115頁），由上開贈送之茶梅與對
    筆上所印字句，亦難認該文字之記載有何向投票權人為投票
    權一定行使之默示要約至明。另參以臺灣桃園地方法院檢察
    署檢察官亦認定證人鄧東修、鍾芳能、鄭石榔、陳森成、戊○○、張維哲、洪崇欽等人於90年9月下旬中秋節前夕之時
    ，確屬無從知悉被告丙○○將於年底參選楊梅鎮鎮長，渠等
    僅係基於擔任里長服務里民之心態，收受轉送茶梅與對筆予
    里民，認渠等轉送對筆、茶梅之行為並無任何為被告投票行
    賄之故意，而於91年4月16日以91年度偵字第2128號對里長
    鄭石榔、鄧東修、洪崇欽、戊○○、鍾芳能、張維哲、鍾選
    海、陳森成等人就違反公職人員選舉罷免法投票行賄罪之部
    分為不起訴處分確定，此有該不起訴處分書一紙在卷可稽（
    91年度偵字第2128號偵查卷第162頁至第165頁），由此益證
    被告及束克紹二人於發送上開茶梅、對筆與楊梅鎮里民時，
    確無對有投票權之人行要約之舉，揆諸前開裁判意旨，被告
    二人之所為顯與公職人員選舉罷免法第90條之1第1項之投票
    行賄罪之構成要件有間。又按所謂「賄賂」，參照最高法院
    24年度上字第3603號判例，就刑法瀆職罪章中對「賄賂」所
    為之解釋，應係指對於有投票權人關於投票權行使之不法報
    酬而言，亦即行為人主觀上需認為其交付予有投票權人之財
    物，與該人行使投票權間有對價關係，而所謂對價關係，應
    以其所交付之物品價值，是否已達到足以影響選民之意思決
    定，尤應依社會一般標準查之，非必有物之交付，即可視為
    賄選，即所交付之物其價值甚高而足以動搖選民之意思決定
    者，其固為賄選無疑，惟如所交付之物品價值非高甚且極低
    者，而不足以影響選民之意思決定者，該物品當不能視為供
    賄選之用。且參諸法務部90年10月8日法90檢字第03688 5號
    函所列『賄選犯行表列』事項第貳項中記載為：「候選人分
    送之競選文宣，除現金或現金之替代品，如：電話卡、儲值
    卡、提貨單等外，以介紹候選人為內容之單純文宣品，或以
    文宣附著於價值新台幣30元以下之單純宣傳物品，如原子筆
    、鑰匙圈、打火機、小型面紙包、家用農民曆、便帽等，依
    當今社會大眾觀念，尚不足以動搖或影響有投票權人之投票
    意向，僅係候選人主觀上作為加深選民對其印象之用，尚難
    認涉有賄選罪嫌」等語，其中已明列原子筆尚不足以動搖或
    影響有投票權人之投票意向，僅屬候選人宣傳用物等情，再
    本件被告丙○○以每對15元之價格購入前開原子筆之對筆，
    已據證人即前揭青年鋼筆行之會計鄭梅芬於警訊中證述明確
    ，且有前開出貨單與訂購單及傳真單各在卷可稽，可見被告
    丙○○購入之前開原子筆對筆之價值並未超過法務部所定之
    30元上限，足見其價值甚低，以現今之社會常情視之，獲贈
    之里民在主觀意思上，殊少有接受印有候選人名字之原子筆
    ，即表示擬圈選投票予被告丙○○之意。又台灣現今生活富
    裕，國民平均所得有相當水準，即使1、2百元之貨物，以一
    般消費者能力而言，價格亦不算高昂，此為眾所周知之事實
    ，是以被告丙○○委託束克紹以每盒10 0元或150元所購入
    之茶梅贈與楊梅鎮鄰長，亦難推論該鄰長收受此茶梅，即足
    以影響渠等投票意願；何況當時領取上開茶梅與原子筆對筆
    之里長鄧東修、鍾芳能、鄭石榔、陳森成、戊○○、張維哲
    、洪崇欽及彭阿坡等人於警訊及偵查時均證稱當時係屆臨90
    年中秋節前夕，被告與其秘書束克紹當時只是表示中秋節快
    到，要發給里民中秋節禮物，要渠等至日昇茶行領取，當時
    束克紹表示對筆送給里民，茶梅送給鄰長；渠等當時並不知
    被告丙○○有要參選公職，且被告當時亦未表示要參選公職
    ，復未向渠等有期約或賄選情事各等語明確（90年度選他字
    第75號偵查卷第一宗第32頁背面至第33頁、第38頁至第39頁
    、第49頁背面至第50頁、第53頁背面、第58頁背面至第59頁
    、第64頁背面至第65頁、第71頁至第72頁、第83頁至第84頁
    、第98頁至第107頁、第112頁至第113頁背面）。由此可見
    ，被告丙○○贈送對筆、茶梅之舉，僅在藉此加深里民對被
    告之印象，實難認定該對筆、茶梅在客觀上足以影響里民投
    票意願，依社會通念認為係用以賄賂之物品，亦難認定被告
    主觀上有何賄選之犯意。綜上所述，足見被告所辯，當時提
    供前開原子筆對筆與茶梅係發給里民之中秋節禮物，並無賄
    選之意思等情應堪採信。此外，復查無其他積極證據足認被
    告有檢察官所指訴之上揭違反公職人員選舉罷免法之犯行，
    再關於前揭10萬元賄款部分，證人戊○○於91年1月14日上
    午10時40分許在法務部調查局桃園縣調查站偵訊時供稱，被
    告參選楊梅鎮鎮長選舉時，並未請其本人為他（即被告）賄
    選拉票等語（見臺灣桃園地方法院檢察署90年選他字第75號
    偵查卷第128頁）；嗣於同（14）日下午2時25分許於檢察官
    偵查中復供稱被告並未交付其現款要其向里民期約買票；亦
    未請其幫忙助選楊梅鎮鎮長選舉；至於有人檢舉其擔任被告
    參選楊梅鎮鎮長選舉時之樁腳，並由被告將賄款交付其本人
    ，由其本人為被告向里民買票等情節均係謠傳等語明確在卷
    （見同上90年選他字第75號偵查卷第131頁）。雖證人戊○○於91年1月14日晚間8時20分許主動至前開桃園縣調查站偵
    訊時供稱被告於90年11月初曾打電話向其表示有事商量，要
    其本人至被告之楊梅鎮○○街125巷18號住處洽談，迨至被
    告前開住處時，被告向其表示將參選楊梅鎮鎮長選舉，請戊○○幫忙；並由被告拿出10萬元交給戊○○，要戊○○在楊
    梅鎮東流里買40個樁腳，每人2千元，所餘2萬元就給戊○○
    ，戊○○當時一再拒絕，惟被告則硬將10萬元塞進戊○○口
    袋，當時被告將10萬元款項交與戊○○時，並無其他人在場
    ；嗣戊○○始勉為其難將該10萬元收下；惟戊○○並未依被
    告之請求幫忙買樁腳，而係將該10萬元留置家中當作家用與
    購買飼養豬隻飼料之週轉金等語（見同上90年選他字第78號
    偵查卷第1宗第132頁背面至第133頁背面）；嗣於同（14）
    日晚間10時20分許於檢察官偵查時，亦作同上之供述，惟另
    供稱當時被告將前開款項交與其本人時，並未表明要參選何
    種公職等語在卷（見同上90年選他字第75號偵查卷第1宗第
    136頁）。是由證人戊○○前後之證詞可知，先則否認其有
    收取被告前開10萬元款項，亦供稱其本人並未替里民期約買
    票幫被告賄選；嗣則改稱其有收取被告前開10萬元款項，被
    告並要其在楊梅鎮東流里買40個樁腳，每人2千元，所餘2萬
    元就給戊○○云云，可見證人戊○○先後證詞不一；而且交
    付前開10萬元款項時，證人戊○○又表示並無其他人在場，
    足見本件僅有證人戊○○單方面之證述，此外，並無其他積
    極證據可資佐證被告確有交付上開10萬元與證人戊○○，自
    難僅憑證人戊○○個人片面之詞，即遽認被告確有交付10萬
    元款項與證人戊○○，並要戊○○替里民期約買票幫被告賄
    選等情事；亦難率認被告要證人戊○○於楊梅鎮東流里買40
    個樁腳，每人2千元，以為被告賄選楊梅鎮鎮長選舉等情事
    。再依證人戊○○於91年1月14日在前開桃園縣調查站調查
    時與檢察官偵查時供稱：「……我每月領有里長辦公費4萬5
    千元，另我飼養之豬隻每6、7個月銷售一次，每次可收入約
    20萬元，但丙○○給我10萬元期間我尚未有出售豬隻，我太
    太平日則在家管理家務並無收入……我把它（指上開10萬元
    ）放在家中，因我養豬買飼料要錢，沒去領錢，就拿那10萬
    元自己去做買飼料用……我小孩自己賺錢自己花，我太太沒
    有工作，在家帶小孩，只有我的收入里長每月事務費45000
    元……」等語在卷（見同上90年選他字第75號偵查卷第133
    頁、第136頁背面至第137頁），由此可見，證人戊○○每月
    均係依靠其里長每月事務費4萬5千元為主要經濟來源。證人
    戊○○雖稱於90年11月初被告曾交其本人10萬元一節，惟查
    依證人戊○○所提出之桃園縣楊梅鎮農會活期儲蓄存款存摺
    （帳號：00000－0－0）所記載支出與存入金額情形，在該
    存摺所載自90年8月起至同年12月止，戊○○之存摺支出與
    存入金額進出皆屬正常，即每月初存入事務費4495 0元後，
    旋就提領4萬元（僅90年10月3日提領4萬5千元，其餘90年8
    月、9月、10月、11月及12月每月均提領4萬元），餘款則充
    當水費、電話費、農保費、健保費之用，其上揭活期儲蓄存
    款存摺之支出與存入金額進出並無異常之情形，此有上開楊
    梅鎮農會活期儲蓄存款存摺影本在卷足憑（見同上90年選他
    字第75號偵查卷第1宗第140頁至第142頁）；就上開戊○○
    每月均係依靠其里長事務費4萬5千元之收入為其主要經濟來
    源以觀，倘戊○○果有於90年11月初接受被告交付之10萬元
    並用以充當家用並購買豬吃之飼料，則其於90年11 、12月
    間在其前開楊梅鎮農會活期儲蓄存款存摺之結存金額必然會
    增加變動，而不需亦如往常於其前開農會活期儲蓄存款存摺
    提領90年11、12月之4萬元款項（見同上90年選他字第75號
    偵查卷第1宗第141頁、第142頁）；由此可見證人戊○○指
    稱被告有交付其10萬元以供於楊梅鎮東流里尋找40位里民，
    每人發放2千元，藉以作被告參選楊梅鎮鎮長賄選之用一節
    ，顯然僅是證人戊○○個人片面之詞，毫無依據。證人張鳳
    嬌於91年1月15日檢察官偵查時雖證稱：「（戊○○是否有
    收受丙○○鎮長選舉買賣的賄款？）有，在90年11月初某天
    傍晚，我先生戊○○就拿了一筆10萬元給我，他那時並沒有
    跟我說錢是從那裡來的，過了第2天，我才問他錢是那裡來
    的，他才跟我說是丙○○拿給他，要買票的錢。（收來10萬
    元如何處理？）我們養豬買飼料，每個禮拜都要買一次，一
    次約要7至8千元，後來有一些是家用買菜用掉了」（見90年
    選他字第75號偵查卷第二宗影印卷宗第5頁正面）；惟證人
    張鳳嬌於92年7月24日在本院前審調查時則證稱：「（妳先
    生戊○○平常是否都將錢交給妳保管？）沒有。我是家庭主
    婦，只帶小孩，錢的事情我都沒有管」，「（妳先生戊○○
    是否有曾經跟妳提過說被告丙○○曾經有交給他10萬元？）
    我先生戊○○沒有跟我提過」，「（妳先生戊○○有沒有交
    給妳10萬元？），沒有，我沒有碰錢的問題」各等語在卷（
    見本院上訴卷第58頁至第59頁）；由證人張鳳嬌之上開證詞
    可知，先則證稱其先生戊○○有拿10萬元給其本人，後則證
    稱其完全不知有10萬元之事，由此可見其證詞前後矛盾，難
    以採信。再證人戊○○於91年1月14日晚間10時20分許於檢
    察官偵查時係證稱：「（你太太知道丙○○給你10 萬元的
    事嗎？）我拿10萬元的當天，我就有跟我太太講了，我太太
    叫張鳳嬌，因我家中錢都是她在管，所以我就把錢交給她了
    」（同上90年選他字第75號偵查卷第一宗第138頁），惟證
    人張鳳嬌於前開檢察官偵查時則證稱：「我先生戊○○就拿
    了一筆10萬元給我，他那時並沒有跟我說錢是從那裡來的，
    過了第2天，我才問他錢是那裡來的，他才跟我說是丙○○
    拿給他，要買票的錢」等語，雙方對於前開10萬元來源經過
    ，證人戊○○與其配偶張鳳嬌彼此之證述亦迥然不同，互有
    歧異。另依證人戊○○於91年1月14日晚間10時20分許於檢
    察官偵查時供稱，當時被告將10萬元款項交與其本人時，並
    未指示說明要作什麼，亦未表明要參選何種公職等語在卷（
    見同上90年選他字第75號偵查卷第1宗第136頁）；復於本院
    前審調查時證稱：「〔問：你在調查局及檢察官調查時所說
    的話是否實在？（提示90年選他字第75號偵查卷第一宗第
    127頁至137頁筆錄並告以要旨）〕都實在。我第一次是拿丙○○的10萬元在先，叫我拿錢去請客，當時丙○○沒有說要
    做什麼」等語明確（見本院上訴卷第62頁至第63頁）；就證
    人戊○○於前開第2次在桃園縣調查站偵訊與第2次在檢察官
    偵查中雖供稱被告丙○○拿出前開10萬元交給其本人，要其
    在楊梅鎮東流里買40個樁腳，每人2千元，所餘2萬元就給其
    本人云云；惟證人戊○○於本院前審調查時證稱：「我第一
    次是拿丙○○的10萬元在先，叫我拿錢去請客，當時丙○○
    沒有說要做什麼」等語在卷，證人戊○○所指稱被告交付其
    本人上揭10萬元款項之用途亦先後歧異矛盾，反覆不定，其
    證詞顯有瑕疵，自難採信。抑有進者，證人戊○○於檢察官
    偵訊中曾供證被告丙○○有拿10萬元給伊行賄，要伊買票，
    伊有將此事告知楊梅鎮公所主任秘書問他要不要發等語（見
    90年度選他字第75號偵查卷第136頁反面），然查證人甲○○業於本院經詰問後明確證稱絕無此事，伊從未聽戊○○提
    過賄款之事云云（見本院94年6月1日審判程序筆錄）。可見
    證人戊○○指稱被告有交付其10萬元款項，要戊○○在楊梅
    鎮東流里買40個樁腳，每人2千元云云，僅係證人戊○○個
    人片面之詞，實難資為認定被告參選楊梅鎮鎮長賄選用之證
    據。查桃園縣楊梅鎮第14屆鎮長選舉之投票日期為91年1月
    26日，被告係於90年12月17日向楊梅鎮選務中心申請登記為
    該鎮之鎮長候選人，有桃園縣選舉委員會94年3月18日桃選
    一字第0940100397號函在卷可稽。衡情依以往查獲之賄選案
    件，所謂的「買票」最佳時機係在投票日前的一、二天，方
    可獲得最大的效果。茲依證人戊○○所述被告係於90年11月
    間某日即交付其10萬元款項，要其在楊梅鎮東流里買40 個
    樁腳，每人2千元云云，斯時不但被告尚未登記為候選人，
    且距鎮長選舉之投票日91年1月26日更時達2個月以上，故證
    人戊○○所述顯與常情不符，其真實性殊堪置疑，綜上所述
    ，可見被告所辯其本人並無證人戊○○所指述之前開對於有
    投票權之人交付十萬元賄賂而約為一定行使之犯行等情，應
    可採信；而證人戊○○與張鳳嬌二人就此部分之上開證詞，
    除渠等本人先後證述不一，反覆矛盾之外，且與彼此雙方之
    證詞內容互異，由此可見證人戊○○與張鳳嬌二人前揭證詞
    破綻百出，有明顯之瑕疵。此外，又查無其他積極證據足認
    被告涉有何交付十萬元賄賂而約為一定行使之犯行，本件就
    此部分查無其他積極證據足認被告有檢察官所指之此部分違
    反公職人員選舉罷免法之犯行，因不能證明被告此部分之犯
    行，惟此部分，起訴意旨認與前揭論罪科刑之部分有連續犯
    之裁判上一罪之關係，故此部分不另為無罪之諭知。
五、原審審理結果據以論罪科刑固非無見，惟原判決就起訴被告
    丙○○交付前揭10萬元藉以賄選買票之部分予以論罪科刑，
    惟查該部分並無積極之證據足認被告有此部分之犯行，原判
    決遽認被告有該部分之犯行，尚有未洽；被告提起上訴，否
    認犯有該部分罪行，為有理由，其餘之上訴為無理由；檢察
    官提起上訴，主張原審量刑過輕及認被告交付對筆、茶梅仍
    應成立賄選犯行，為無理由，惟原判決既有前揭可議之處，
    仍應由本院予以撤銷改判，爰審酌被告丙○○已擔任公職多
    年，當時又為現任桃園縣縣議員，本應深知現代法治國家中
    民主政治之要求，竟不思以參選人之政見、才識、操守與對
    選民之服務，爭取選民認同與支持，以達選賢與能之目的，
    並為其他候選人之表率，卻在政府全力宣導反賄選之同時，
    竟以違反法紀之方式從事賄選，誠與民主政治之精神相悖，
    而破壞民主政治運作之重要機制「選舉」之公平性，及被告
    犯罪之目的、手段及其品性、生活狀況、智識程度及所生社
    會秩序之危害及犯後態度等一切情狀，量處如主文所示之刑
    ，並依法為易科罰金之折算標準，並依公職人員選舉罷免法
    第九十八條第三項、刑法第三十七條第二項之規定，諭知被
    告丙○○褫奪公權一年。至被告丙○○用之行求賄賂扣案之
    四萬元，不問屬於犯人否，應依公職人員選舉罷免法第九十
    條之一第三項宣告沒收。
據上論斷，應依刑事訴訟法第369條第1項前段、第364條、第299
條第1項前段，修正前公職人員選舉罷免法第90條之1第1項、第3
項、第98條第3項，刑法第11條前段、第2條第1項前段、第37條
第2項判決如主文。
本案經檢察官劉靜婉到庭執行職務。
中    華    民    國    95    年    6     月    20    日
                  刑事第七庭  審判長法  官  陳正雄
                                    法  官  蔡光治
                                    法  官  許宗和
以上正本證明與原本無異。
如不服本判決，應於收受送達後十日內向本院提出上訴書狀，其
未敘述上訴之理由者並得於提起上訴後十日內向本院補提理由書
（均須按他造當事人之人數附繕本）。
                                    書記官  沈秀容
中    華    民    國    95    年    6     月    28    日
附錄：本案論罪科刑法條全文
修正前公職人員選舉罷免法第90條之1第1項
對於有投票權之人，行求期約或交付賄賂或其他不正利益，而約
其不行使投票權或為一定之行使者，處五年以下有期徒刑，得併
科新台幣40萬元以上400萬元以下罰金。


司法院資訊處製作；財團法人民間司法改革基金會備份。
